【裁判字號】    89,台再,68
【裁判日期】    890908
【裁判案由】    返還不當得利
【裁判全文】
最高法院民事判決                                  八十九年度台再字第六八號
    再 審原 告  俊聯建設股份有限公司
    法定代理人  曾光久
    訴訟代理人  蔡壽男律師
    再 審被 告  丙○○
                乙○○
                丁  ○
                辛○○
                己○○
                庚○○
                甲○○
                戊○○
    共      同
    訴訟代理人  陳惠伶律師
右當事人間請求返還不當得利事件，再審原告對於中華民國八十八年九月三十日本院
判決（八十八年度台上字第二二○六號），提起再審之訴，本院判決如左：
    主  文
再審之訴駁回。
再審訴訟費用由再審原告負擔。
    理  由
本件再審原告對於本院八十八年度台上字第二二○六號確定判決（以下簡稱原確定判
決）以有民事訴訟法第四百九十六條第一項第一款適用法規顯有錯誤之情形，提起再
審之訴，無非以：(一)伊於前訴訟程序主張伊為建築系爭房屋，向銀行辦理鉅額貸款，
再審被告若能如期繳納價金，伊可用以償還銀行，受有免除利息負擔之利益，因再審
被告違約，伊受有繼續繳付利息之損害等情，依民法第二百十六條第一項、第二百五
十條規定及鈞院四十九年台上字第八○七號、五十一年台上字第一九號判例意旨，是
項損害應由再審被告負擔，法院並應據為衡量兩造約定之違約金是否過高之標準，惟
前訴訟程序台灣高等法院台中分院八十七年度重上更(一)字第四號判決（下稱原第二審
判決）誤認伊所主張者係再審被告已支付價金之利息損失，而謂伊無利息損失云云，
原確定判決未予糾正，自係消極不適用上開民法規定及判例。(二)再審被告於前訴訟程
序從未主張依情事變更原則請求酌減違約金，原第二審判決以情事變更原則酌減違約
金，顯係認作主張，原確定判決仍予維持，自屬消極的不適用民事訴訟法第三百八十
八條規定及鈞院六十年台上字第二○八五號判例。(三)按依通常情形，或依已定之計劃
、設備或其他特別情事，可得預期之利益，視為所失利益，民法第二百十六條第二項
定有明文。又民法第二百五十二條僅規定約定之違約金額過高者，法院得減至相當之
數額，並未規定債務人之不履行債務，非由於故意或重大過失者，法院亦得減少違約
金，鈞院著有二十九年滬上字第一八號判例。原第二審判決以本件不動產跌價，為供
需失衡之自然現象，非可歸責於雙方，不宜由再審被告全部負擔跌價損失為由，認應
由兩造各負擔其半，置伊因再審被告不履行債務之所失利益於不顧；且系爭房屋所在
大樓之其餘買受人，其繳清價金並受領房屋者，須負擔全部跌價損失，再審被告未誠
實履約，反可減輕損失，有違誠信，原確定判決未予糾正，自屬消極不適用上開民法
規定、判例意旨及誠信原則。(四)民法第二百五十條後段規定債權人於債務不履行時，
除違約金外，並得請求履行或不履行之損害賠償，同法第二百六十條規定解除權之行
使，不妨害損害賠償之請求，故預售房屋買受人未繼續繳款者，出賣人除沒收已繳價
金外，尚得請求不足之損害賠償，自無繳款愈多，受罰愈高之情形，原第二審判決以
該理由酌減違約金，顯違反上開規定，原確定判決仍予維持，亦有消極不適用法規之
錯誤云云，為其主要論據。
按民事訴訟法第四百九十六條第一項第一款所謂適用法規顯有錯誤，係指確定判決所
適用之法規，顯然不合於法律規定，或與司法院現尚有效及大法官會議之解釋，或本
院現尚有效之判例顯然違反者而言。又第三審為法律審，其所為判決，以第二審判決
所確定之事實為基礎，故該條款所謂適用法規顯有錯誤，對第三審判決而言，應以該
判決依第二審判決所確定之事實而為之法律上判斷，有適用法規顯有錯誤之情形為限
；至認定事實錯誤，取捨證據失當或判決不備理由，則不在該款規定適用之列。查再
審被告於前訴訟程序主張伊向再審原告購買房屋及其基地，再審原告將伊已給付之價
金全部作為違約金予以沒收，顯然過高，應予酌減，並依不當得利規定請求再審原告
返還其餘價金；原第二審判決斟酌再審原告因再審被告違約未繳付價金可能受有之損
害，再審被告所繳付價金幾達買賣價金之半，暨兩造約定再審被告違約者，再審原告
得沒收再審被告已繳之所有款項，則再審被告繳款愈多，其違約金逾高，有失公允等
情，依民法第二百五十二條規定，酌減兩造約定之違約金，於扣除該違約金後，命再
審原告返還其餘價金予再審被告，核無不當，並無就當事人未聲明之事項為判決之情
形，本院原確定判決予以維持，難謂係消極不適用民事訴訟法第三百八十八條規定及
本院六十年台上字第二○八五號判例。又原第二審判決依其調查證據結果，認定再審
原告因再審被告違約可能受有之損害，並據以核定本件違約金數額，此屬事實認定之
範疇，再審原告於前訴訟程序提起第三審上訴，爭執原第二審判決酌減違約金不當，
顯係就事實審法院取捨證據、認定事實之職權行使範圍暨本其自由裁量權所定之違約
金額為指摘，原確定判決駁回其上訴，並無法律上之判斷有所違誤之情形，揆諸首揭
說明，難謂原確定判決適用法規顯有錯誤，再審原告請求廢棄原確定判決，非有理由
。
據上論結，本件再審之訴為無理由。依民事訴訟法第七十八條，判決如主文。
中      華      民      國    八十九    年      九      月      八      日
                              最高法院民事第七庭
                                  審判長法官  吳  正  一
                                        法官  謝  正  勝
                                        法官  高  孟  焄
                                        法官  陳  淑  敏
                                        法官  李  慧  兒
      右正本證明與原本無異
                                              書  記  官
中      華      民      國    八十九    年      九      月    二十五    日


司法院資訊處製作；財團法人民間司法改革基金會備份。
